【裁判字號】    95,上更(一),35
【裁判日期】    950621
【裁判案由】    殺人等
【裁判全文】
臺灣高等法院臺中分院刑事判決      95年度上更(一)字第35號
上  訴  人  臺灣彰化地方法院檢察署檢察官
上  訴  人
即  被  告  己○○
選任辯護人  王錦昌  律師
上  訴  人
即  被  告  乙○○
指定辯護人  本院公設辯護人  庚○○
上列上訴人等因被告等殺人等案件，不服台灣彰化地方法院89年
度重訴字第21號中華民國91年1月2日第一審判決（起訴案號：台
灣彰化地方法院檢察署89年度偵字第8048號、第9250號），提起
上訴，判決後經最高法院回更審，本院判決如下：
    主  文
原判決於己○○、乙○○殺人部分撤銷。
己○○、乙○○共同殺人，己○○累犯，處有期徒刑柒年，褫奪
公權肆年；乙○○處有期徒刑拾貳年，褫奪公權陸年。
開山刀（含刀鞘壹個）壹把沒收。
    事  實
一、己○○前曾於民國（下同）84年間因犯煙毒案件，經台灣彰
    化地方法院判處有期徒刑3年2月確定，入監執行後，於85年
    年10月17日假釋付保護管束，至87年9月9日期滿未經撤銷視
    同執行完畢，詎仍不知悔改，於89年10月間向高國棟之女友
    羅麗美告稱：渠受許良賢（綽號「龍蝦」）託付要向高國棟
    索討積欠多年之新台幣（下同）40萬元債款，許良賢另有請
    二林的「阿明」、「阿強」會到她家來討等語；羅麗美惟恐
    招惹禍端，遂以電話連繫原本仍身在大陸地區之高國棟，要
    其儘快處理，高國棟乃於同年月22日自大陸地區返回彰化縣
    花壇鄉岩竹村福德巷13號住處，並於同年月24日日間，以電
    話吩咐羅麗美備妥現款5萬元供償債之用，再囑咐其弟高振
    揚所雇請之工人紀閔証，於當日晚上7時許前去羅麗美住處
    拿取後，再於晚上9時於花壇鄉住處交予自己，但高國棟並
    未將該筆款項付予己○○，迄至晚上23時20分許，乙○○適
    在羅麗美住處聊天時，己○○以電話聯絡羅麗美洽問債務清
    償之事，乙○○乃邀其前來，己○○遂於晚上24時左右，駕
    駛車牌S6－0290號紅色自小客車前來欲當面確認5萬元之事
    ，羅麗美乃將紀閔証之行動電話告知之，己○○認為即是高
    國棟之電話，而於翌（25）日凌晨1時許，以行動電話撥打
    ，紀閔証接通後，己○○即以不友善之口吻向紀閔証表示其
    有找到羅麗美那裡，為何拿了5萬元還沒和我們處理，要處
    理這筆債務為何沒和我聯絡，沒處理的話就要殺到大埔路去
    等語，紀閔証聞聽來者不善，即將通話切斷，並自彰化市○○路21號趕至花壇鄉欲將此事告知高國棟，惟高國棟刻與表
    弟丙○○等人在台中市飲酒，未幾，己○○又撥打高國棟位
    於花壇鄉住處電話，而由高國棟之母甲○○接聽，己○○仍
    以不友善之口吻說：渠是國修，二林有位朋友要找國棟處理
    帳目等語，並留下行動電話，甲○○覺得事態不佳，遂於凌
    晨1時30分左右撥打丙○○之行動電話，而將此事告知予高
    國棟，當時，高國棟飲酒已約6、7分醉，甚感不悅，但迄至
    凌晨3時許，方由丙○○駕駛車牌B2－9239號黑色賓士車搭
    載高國棟返回彰化市○○路住處；同一時間，己○○、乙○○、羅麗美及友人陳世義等人則前往彰化市○○路「星蒂
    KTV」飲酒作樂，嗣至凌晨3時左右，又轉往彰化市○○路「
    羅馬假期KTV」續攤（陳世義則返家未同往）。25日凌晨4時
    30分左右，丙○○與高國棟返回彰化市○○路住處後，高國
    棟一面喃語要與人打架、相輸嬴，一面要高振揚所雇請之另
    2名工人辛○○、林長摑整裝後稍待陪同外出，繼於凌晨4時
    45分左右，持用行動電話聯絡己○○，以談判債務為名要己○○立刻前往彰化市大埔橋見面，並將其所非法持有而藏置
    於大埔路某處之具有殺傷力之中共製七七式口徑7點62㎜制
    式半自動黑星手槍一把（槍身內側號碼為00672，握把號碼
    為14－116，含彈匣一個）、制式口徑7點62㎜子彈6顆等物
    起出，插藏於後腰際，旋即駕駛前開賓士車、右前座搭載不
    知情之丙○○、後座搭載不知情之林長摑與辛○○，朝約定
    地點而去，己○○接獲該通電話後，自覺高國棟用意不善，
    而乙○○因與高國棟熟識，乃主動表示要陪同赴會，遂由己○○駕駛前開紅色自小客車、右前座搭載乙○○，由羅馬假
    期KTV往彰化市大埔橋前去，途中在不詳地點取得開山刀一
    把（未扣案）由乙○○攜帶，因而時程有所耽擱，高國棟早
    已不耐在彰化市大埔橋約定地點等候，遂於凌晨5時許，再
    度以行動電話聯絡己○○表示會面地點更改至彰化市○○路
    、大埔路口之中連貨運前（中興路215號），嗣高國棟趨車
    先行到達停在中連貨運對面路旁未熄火（車行方向自西往東
    ），高國棟、辛○○等2人下車，等候約莫2、3分鐘，己○○方趨車到達停在中連貨運前路旁（車行方向自東往西），
    2人均下車來，雙方即橫越中興路相互靠近，而在西向快車
    道處碰面後，因一言不合，高國棟意圖先發制人即自後腰際
    拔出黑星手槍、拉槍機欲射擊，己○○欺近高國棟以捉住其
    持槍之右手，高國棟與己○○兩人即纏鬥一起以爭奪該把黑
    星手槍，纏鬥之際，高國棟前後共擊發2顆子彈，此一瞬間
    ，乙○○亦拔出前開刀械來，辛○○則刻折返車上拿取一把
    長約1點5公尺的白色塑膠棍要與乙○○相搏、揮鬥，但辛○○隨即發現塑膠棍不敵於刀械，且聽聞槍響，心虛之餘，轉
    身往賓士車方向躲去，乙○○即趁高國棟仍與己○○纏鬥，
    不及防備身後之際，萌生殺人之犯意，持刀連續猛力朝高國
    棟背面左顳部（15X2X1㎝）、背面枕骨正中（4X3X 2㎝）、
    左頭後部（7X2X2㎝）、背部右腋下（12X7X3㎝）、背面左
    肩峰部（5X4X3㎝）、背面左肩胛部（10X4X2㎝）、背面右
    腰部（14X3X2㎝）共砍殺7刀，同時，己○○亦基於殺人之
    共同犯意連絡，連聲呼喊：「給他死、給他死」，高國棟受
    刀傷重創後旋即不支而倒臥於西向快車道之血泊中，黑星手
    槍亦掉落路面而被乙○○撿拾持於手中，乙○○遂手持前開
    刀械，將黑星手槍交與己○○，2人並朝賓士車走去，辛○○、丙○○見狀即又逃離賓士車、橫越中興路，而躲到中連
    貨運守衛室後面，林長摑待在賓士車內不及閃避，還遭己○○以槍柄敲打臉頰一下而未成傷，己○○、乙○○等2人方
    乃折回但尚未登上紅色自小客車之前，恰有劉振興駕駛車牌
    號碼GI－1546號自小客車、右前座搭載王小龍，自彰化市○○路71巷72號「大地撞球運動社」出發後欲前往彰化市區，
    乃沿著中興路西向快車道自東往西方向行進至該處疏未發現
    高高國棟倒臥於該處，自小客車右前輪乃自高國棟之右脅部
    自下而上撞擊、輾壓而過，並拖行1、2公尺，致高國棟因而
    復受有正面右側第4至第7肋骨肋軟骨區外緣斷裂伴隨出血、
    頭部正面左額部不規則外傷1處（9X3X1㎝）、正面右額部血
    腫一處（3X1X1㎝）等傷害（劉振興肇事致人於死並肇事逃
    逸部分，業經本院前審判處應執行有期徒刑10月，緩刑3年
    確定），辛○○、丙○○發現高國棟遭車輛撞擊、輾壓，急
    忙自中連貨運守衛室後方追出，並喝罵穢語，劉振興明知已
    肇事致人於傷，竟因害怕遭到毆打、報復，乃另行起意，未
    曾停下車來且立即加速逃逸，此時，乙○○猶恐高國棟尚未
    斷氣，竟再至高國棟身旁，承前殺人犯意，接續以手持之開
    山刀朝高國棟臉部正面偏左處猛力揮砍一刀，且口中說道：
    「你再大尾啊！」，致尚未死亡之高國棟又受有臉部正面刀
    切傷一處（11X2X2㎝，從額部中央經過左眼內側到達上顎左
    側門牙與犬牙間，深及骨頭），己○○、乙○○等2人方才
    駕車離開現場返回羅馬假期KTV。丙○○則駕駛賓士車追趕
    劉振興之自小客車，然未追及，就將賓士車開回彰化市○○
    路住處，劉振興俟仍即為警方所查獲。辛○○、林長摑留在
    原處陪伴高國棟，等候依據不詳路人報案而前來處理之警車
    、救護車將高國棟送醫急救，惟高國棟仍因傷重而於送醫途
    中即因失血性休克而不支死亡，現場遺留白色塑膠棍一支、
    制式彈殼一個、刀鞘一個、拖鞋一雙、高國棟牙齒一顆、血
    泊與輪胎及鞋印血痕等物。己○○迄至同年月26日凌晨一時
    許，攜帶前揭黑星手槍（含彈匣一個）一把及子彈4顆、彈
    殼一個前往彰化縣警察局彰化分局投案，乙○○則迄至同年
    月26日凌晨5時許，前往彰化縣警察局彰化分局投案。
二、案經被害人高國棟之母甲○○訴請彰化縣警察局彰化分局報
    請暨經彰化縣警察局彰化分局報請相驗後由台灣彰化地方法
    院檢察署檢察官自動檢舉偵查起訴。
    理  由
一、訊據上訴人即被告（下稱被告）己○○固坦承於前揭時、地
    與高國棟發生爭奪槍枝之肢體衝突等情不諱，惟矢口否認有
    殺人之犯行，辯稱：伊原本在羅馬假期KTV內與乙○○、羅
    麗美及其他友人在喝酒，是高國棟打電話約伊處理債務問題
    ，乙○○看到伊忽然走出去，主動表示要跟著伊去，伊2人
    都是空手，現場的手槍、刀械各一把都是高國棟帶的，他的
    朋友還拿了一把棍子，伊到現場把車停在對面路邊後走過去
    問高國棟說不是要處理嗎，愈走愈靠近時，高國棟說還什麼
    ，右手從腰後拔出槍就對著伊2人要開，伊很緊急就用雙手
    捉住他拿槍的右手往上推，他開了一槍，伊與高國棟就在搶
    槍，他還用左手打伊，扭打中，伊撥到他後腰間掉下一把刀
    ，之後，伊把他押在鐵絲網上，他又開一槍，乙○○看他一
    直開槍，為了自衛，就撿起刀從後面砍他，不知砍幾刀，伊
    就搶走他的槍，高國棟臉上那一刀不是伊砍的，伊搶到槍後
    就喊趕快跑，高國棟倒地後還有動，伊跑3、4秒後就聽到車
    子撞到東西的聲音，回頭看到有車輾過他，事後，刀子用報
    紙包著由乙○○帶走，伊即開車回家把槍裝起來帶在身上逃
    亡，之後就去投案，伊沒有殺高國棟的意思與行為云云。訊
    據上訴人即被告（下稱被告）乙○○則坦承於前揭時、地持
    刀砍殺高國棟等情不諱，惟亦否認有殺人之犯意，辯稱：伊
    原本與己○○、羅麗美、「阿偉」在羅馬假期KTV唱歌，高
    國棟欠己○○的錢未還，自行打電話約己○○要見面還債，
    伊主動說要去，己○○就駕車載伊前去，均是赤手空拳，在
    中連貨前時，高國棟與3、4名小弟同車到達並帶木棍下車，
    己○○向高國棟要債，高國棟即掏出手槍對己○○說還什麼
    錢，然後就拉槍機，己○○就捉住他的手要搶槍，隨行的小
    弟則持木棍毆打伊左下腋，己○○與高國棟在搶槍時，高國
    棟開了一槍，小弟們就散開躲到他們的車後，伊基於正當防
    衛的意思，上前幫己○○搶槍，高國棟又開一槍，身上掉落
    一把約2尺長的尖刀，伊順手拾起，因狀況危急，持尖刀對
    準高國棟非要害部位刺傷，高國棟猶未鬆手放下手槍，伊於
    是再砍2至3刀，直至高國棟放下槍枝為止，後來伊撿起槍，
    兩人要走時，高國棟受傷倒在地上，又被另一自小客車輾過
    ，高國棟臉上那一刀不是伊砍的，己○○後來載伊到中山路
    ，伊再坐計程車到林森西路排水溝丟刀子，伊是出於正當防
    衛，迫不得已持刀自衛，並非自始有殺人故意云云。
二、經查：
  (一)上揭被告己○○、乙○○因為姓名不詳綽號「龍蝦」男子催
    討帳務最後與高國棟相約至彰化大埔路口中連貨運前談判，
    高國棟攜帶槍枝前往前揭地點後即對空鳴擊2槍，被告己○○為奪槍枝與高國棟發生搏鬥，及被告乙○○以開山刀砍殺
    高國棟後逃逸等事實，業據證人丙○○、辛○○、林長摑於
    偵審中證述明確，核與被告乙○○自白確於前揭時地持刀砍
    殺高國棟等情相符，堪認被告乙○○此部分自白為真實。又
    死者高國棟於右揭時、地，遭到「疑似開山刀」之刀械砍傷
    共8處，其中7處位於背面，分別為背面左顳部紡錘狀垂直刀
    切傷1處（15X2X1㎝）、背面枕骨正中9點朝3點紡錘狀刀切
    傷1處（4X3X2㎝）、左頭後部11點朝5點紡錘狀刀切傷1處（
    7X2X2㎝）、背部右腋下10點朝4點紡錘狀刀切傷1處（12X7X
    3㎝，深及肌肉）、背面左肩峰部11點朝5點紡錘狀刀切傷1
    處（5X4X3㎝，深及鎖骨）、背面左肩胛部9點朝3點紡錘狀
    刀切傷1處（10X4X2㎝，深及肌肉）、背面右腰部10點朝4點
    紡錘狀刀切傷1處（14X3X2㎝，深及肌肉），因多處排列近
    似平行，疑為同一人所為，另1處刀切傷則位於正面左臉部
    （11X2X2㎝，從額部中央經過左眼內側到達上顎左側門牙與
    犬牙間，深及骨頭），疑似處於靜止狀態，暨又遭到車輛撞
    擊、輾壓，致受有正面右側第4至第7肋骨肋軟骨區外緣斷裂
    伴隨出血、頭部正面左額部不規則外傷1處（9X3X1㎝）、正
    面右額部血腫1處（3X1X1㎝）等傷害，末因出血性休克於送
    醫途中即死亡，致死成因包括刀傷、車禍乙節，業據檢察官
    督同法醫師相驗、解剖無訛，並製有勘驗筆錄、相驗屍體證
    明書、中山醫學院病理解剖鑑定報告、彰化基督教醫院法醫
    參考病歷摘要各一份、解剖錄影帶一捲、死者高國棟照片共
    35幀等附卷足參，復經法醫師蔡崇弘於本院前審證稱：「解
    剖紀錄結論３所稱『疑為開山刀切傷』，是根據傷口樣子來
    推斷，是被開山刀造成的。結論５的傷（正面左側臉部垂直
    刀切傷）不會遭汽車撞及所造成，因為傷是刀傷，結論２所
    稱『所有傷未傷及要害』是說這個傷害沒有一個可以馬上造
    成死亡的結果，包括汽車所造成的傷也不是致命的傷‧‧‧
    刀傷造成被害人死亡較車禍死亡性較大，因為刀傷流血量較
    多，造成死者出血量多的休克」等語甚詳（見本院前審卷第
    74、75頁）；又證人丙○○、辛○○、林長摑3人於歷次警
    訊、偵審中均一致結證陳稱：渠等在現場只看到一把刀械，
    且該把刀械確實是「開山刀」，絕非警訊筆錄中所繪製的「
    彎、長之尖刀」，完全不一樣等語（見相驗卷第97、99頁）
    ；是核與前述法醫蔡崇弘於本院前審所為供證係開山刀造成
    傷口以及高國棟之屍身顯示之刀切傷勢相符無訛。再參以警
    方於事發當日在現場即彰化市○○路215號中連貨運前西向
    快車道上併發現遺有黑色刀鞘一個，而該型式刀鞘係供開山
    刀使用之情，有彰化縣警察局刑警隊所製「彰化分局高國棟
    命案現勘資料」之照片數幀（編號第12號），及扣案之黑色
    刀鞘一個附卷可稽，足認被告乙○○持開山刀砍殺高國棟之
    行為與高國棟死亡間有因果關係。
  (二)被告乙○○雖辯稱：伊用拾獲之尖刀砍被害人云云，惟查證
    人丙○○於89年10月25日警詢時證稱：「（高國棟有無告知
    你欲處理何事？你們返家後又為何會載林長摑、辛○○共同
    外出？）我們返回大埔路住宅後，高國棟即稱等會兒可能會
    吵架，原先我以為是他喝酒在胡說，結果他又至外面（屋外
    ）取出一把黑色手槍，並將林長摑、辛○○叫起床並邀其外
    出，我才知道他要出去找人吵架。（你們到達命案現場前係
    由何人駕車前往？到達現場後現場有何人在場？）當時高國
    棟在車上告訴我們（指丙○○、林長摑、辛○○等人）等一
    下可能會開槍．．．（『龍祥』－指被告乙○○，之男子到
    達現場後與高國棟等人如何衝突？他們各持何種兇器？傷亡
    情形如何？）龍祥到達現場後，高國棟即持手槍過去，而辛○○則持一支塑膠棍隨後前往，當時『龍祥』的另一位朋友
    遭高國棟壓在鐵網圍牆、辛○○則持塑膠棍面對『龍祥』，
    『龍祥』即轉身持刀往高國背部砍殺，我與辛○○及欲前往
    相助，但因高國棟遭砍殺倒地，高國棟手上所持槍枝遭『龍
    祥』搶走，故我與辛○○立即閃避」（見相驗卷第18、19
    頁）。於同日偵訊時證稱：「（他黑色手槍何時拿的？）他
    叫林長摑、辛○○及我一起去時先發動車時他說要下去拿個
    東西，後來就拿一個用報紙包起來的東西上來後就開車載我
    們到大埔橋處，打開來看是一把槍，子彈已裝好。（對方到
    後如何起衝突？）高國棟先過馬路，接著辛○○要過時，對
    方就拔刀拔槍出來了。（高國棟看對方拔刀、槍後如何？）
    他也帶一把槍過去，就跟己○○搶槍，在那邊搏鬥。當時高
    國棟對空開了1、2槍，是在搏鬥當中對空開的。2個人搏鬥
    中是己○○被高國棟壓在圍牆邊。這時乙○○拿開山刀從高
    國棟頭部後面砍下去」（見相驗卷第30、31頁）。又於91年
    3月27日本院前審審理時到庭具結證稱：「（你們當時在現
    場有無看到己○○、乙○○拿刀械、武器？）有看到乙○○
    拿開山刀，是他自己準備的帶到現場的，刀子是開山刀沒錯
    ，不是彎彎長長的尖刀，而且也不是從現場撿的，是他從車
    子下來身上拔出來的」等語（見本院前審卷第58頁）。證人
    辛○○於89年10月25日警詢時證稱：「（案發當時情形如何
    ？）『隆翔』他們2人約過了3分鐘即開一部紅色無尾轎車從
    中興路往大埔路口大連貨運前停下，由2人一同下車，且後
    腰部插有兇器，後來高國棟也迅速下車且後腰際也有1把手
    槍，而綽號『隆翔』及戴眼鏡男子見高國棟接近，即由後腰
    綽號『隆翔』拿出一支開山刀，戴眼鏡拿出一把手槍，後來
    高國棟即拿拿出後腰際手槍朝上空開了2槍，而綽號『隆翔
    』持開山刀衝過來朝高國棟毆打後倒下再以開山刀朝高國棟
    身上砍殺」（見相驗卷第23頁）。於89年11月2日偵訊時證
    稱：「（他們下車走過來時，你與高國棟有無過去了？）一
    開始是高國棟過去，中但較他們那邊相遇，這時高國棟、己○○都把、槍刀拔出來，我確實看到高國棟與己○○各拿1
    把槍，乙○○拿1把開山刀」（見偵查卷第99頁），其於原
    審90 年1月12日審理時證述：「（在89年12月15日凌晨高被
    砍殺的件，是否目睹？）我有目睹，．．．我看到吳拿開山
    刀（從他的腰際拿出，我就看到乙○○拿刀砍高國（砍到胸
    部的樣子，那時很暗，我沒看清楚），之後高國棟就倒下去
    。（高國棟有無拿槍或刀出來？）他拿壹把黑星手槍，他走
    過梁與吳那邊就拿出來了，他身上並沒有帶刀」等語（見原
    審卷第56頁）。又於91年3月27日本院前審具結證稱：「（
    你們當時在現場有無看到梁修、乙○○拿刀械、武器？）有
    看到乙○○拿開山刀，是他自己準備的帶到現場的，刀子是
    開山刀沒錯，不是彎彎長長的尖刀，而且也不是從現場撿的
    ，是他從車子下來身上拔出來的」等語（見本院前審卷第58
    頁）。證人林長摑於偵訊時證稱：「（是否能認出那個人是
    誰？）我認得出拿刀的是乙○○，而與高國棟搏鬥的是己○○」，又於89年11月2日偵訊時證稱：「（等多久對方才來
    ？）後來我就看到國棟與梁國在搶槍，是搶一支槍，並不是
    2把槍互搶，之前何人先拔槍出來我不能確定。他們互搶槍
    時，辛○○與乙○○在打鬥，乙○○拿開山刀（開山刀一下
    車他就拿出來，我確定的），辛○○拿白色塑膠管在打鬥，
    這時我與丙○○均未下車，我們是在高國棟被砍倒下後才下
    車。（辛○○與乙○○打多久辛○○才跑？）打了4、5下就
    跑。乙○○就拿刀轉到高國棟那邊，第1刀從高國棟背後頭
    部砍，．．．當時我看到乙○○拿刀，己○○一開始就搶槍
    過來，並不是從地上撿的」等語（見偵查卷第96頁反面、97
    頁）；又於原審90年1月12日審理時證述：「（在89年12月
    15日凌晨高被砍殺的件，是否目睹？）我有目睹，．．．我
    們先到，過了約2、3分鐘，有1輛紅色的車過來，高國棟就
    下，那邊有兩個人下車，一個拿一把刀，下車就拿在手上，
    他們其中有1個與高國棟在搶一支手槍，我沒有下車，羅與
    拿開山刀的人在打來打去的，羅是拿白色的棍子，羅要跑走
    的時候，拿開山刀的人就砍高國棟」（見原審卷第59頁）。
    是依前開證人證述，可知案發當時高國棟係攜帶槍枝，至開
    山刀則係被告乙○○下車後從身上拔出來的，並非自地上撿
    拾。而證人丙○○、辛○○及林長國既證述高國棟確有攜帶
    槍枝前往現場，苟係高國棟亦攜帶開山刀前往，自無隱暪之
    必要。另參以被告己○○與高國棟搶奪槍枝時，高國棟一隻
    左手一直打被告己○○，業據被告己○○於偵訊時供述明確
    （偵字卷第91頁），益證高國棟並無攜帶或起出刀械之情，
    可認被告己○○、乙○○辯稱渠2人是赤手空手來到現場，
    刀子是從高國棟身上掉下來，且是1把彎、長的尖刀云云，
    與事實不符，不足採信。至證人丙○○、辛○○於本院查審
    雖改證以：乙○○所拿的刀究是現場撿到的或是他帶來的，
    因天色黑暗，不敢肯定或已記憶不清等語（見本院本審卷第
    78、81頁），惟參本件殺害過程混亂、時間短促、天色未白
    、又有同案被告劉振興過失肇事行為加入、且至今已歷時5
    年之久等情，本院認證人周政、辛○○於警偵時證述較接近
    案發時間較近，記憶較深刻清晰，表達較為明確，較為可採
    ，是證人丙○○、辛○○於本院本審所為不確定證述，尚難
    為被告有利之證據。
  (三)被告己○○、乙○○另否認有殺人犯意，辯稱係正當防衛云
    云，按本件案發之時間約為凌晨5時零分至5時10分許，此業
    據中連貨運停車場收費員戊○於警訊時證稱：「於89年10
    月25日凌晨5點左右，當時我在收費檯內打瞌睡，聽到2個槍
    聲才醒來，看見外面有人在打架，並且有聽到有人喊給他死
    、給他死」等語（見89年相字第854號卷第38頁）；及當日
    報案民眾黃天化證稱：「在今日凌晨大約5時左右，有3名男
    子進入我店裡，說中央路中連貨運前有人在打架‧‧‧我便
    打電話到派出所報案，而由我的員工打119叫救護車」等語
    在卷（見警局卷第29頁反面），且徵諸彰化縣警察局彰化分
    局八卦山派出所受理報案登記簿（見相驗號卷第3頁）上所
    載受理報案時間為5時10分，益可證本件案發時間在凌晨5時
    10分以前，再參以證人羅麗美於本院前審證稱：「我與他們
    （被告己○○、乙○○）原來在別家KTV飲酒，後來在凌晨2
    、3點再到羅馬假期KTV飲酒，在這中間乙○○與己○○2人
    有離開KTV，去了多久，我不曉得，當時我在唱歌，也喝很
    多酒，所以沒有特別注意‧‧‧後來他們回來後，己○○在
    外面，乙○○進來找我，後來我就與乙○○離開，由我簽帳
    ，帳單上記載5點27分，應該是我要離開時的時間，因為我
    簽帳完就離開，是乙○○載我回家的」等語（見本院前審卷
    第109頁），足見被告等2人應係於當日凌晨4時45分許接獲
    高國棟之電話後，隨即一同外出，案發後再返回羅馬假期
    KTV。而案發前高國棟共撥打2通電話給被告己○○，其第一
    通原約在彰化市大埔橋邊，第2通約在彰化市○○路與大埔
    路口大連貨運前，被告2人接獲後約3至5分鐘即趕至大連貨
    運前等情，業據被告己○○及證人辛○○證警詢及偵查中供
    、證述明確，依高國棟與被告己○○連繫及等候碰面時間均
    密接及案發當時天未白以觀，並無證據足認被告等2人於前
    往案發地點前有充裕時間預先籌備武器。且被告等2人原與
    被害人高國棟認識，初係發於為姓名不詳，綽號「龍蝦」之
    男子催討舊帳，高國棟與被告己○○聯絡時口氣平常，亦據
    證人丙○○於本院本審證述明確，果渠等於前往案發地前即
    謀議殺人，則被告等2人應於現場一言不合時即先有壓制被
    告之舉，豈有有待高國棟先亮槍並鳴槍後始為反擊之舉？是
    被告等2人於前往會面地點時，縱其車內原已置放開山刀，
    被告乙○○下車時並持之以壯聲勢，尚難認被告2人前往案
    發地點時已具殺人犯意。然高國棟等4人與被告己○○、乙○○等2人在中連貨運前碰面後，因一言不合，高國棟先自
    後腰際拔出黑星手槍欲射擊，被告己○○欺近高國棟以捉住
    其持槍之右手，2人乃纏鬥一起，此時，被告乙○○亦拔出
    開山刀來，辛○○則曾持白色塑膠棍與之相搏、揮鬥，高國
    棟與己○○纏鬥之際曾擊發2顆子彈，辛○○聞及槍聲，隨
    即轉身往賓士車方向躲去，被告乙○○即趁高國棟仍與被告
    己○○纏鬥之時，持開山刀連續猛力朝高國棟背面共砍殺7
    刀，同時己○○亦連聲呼喊：「給他死、給他死」，高國棟
    受刀傷重創後旋即不支而倒臥於地時，黑星手槍係為被告乙○○檢拾持於手中，嗣高國棟遭被告劉振興所駕駛之自小客
    車撞擊、輾壓過後，被告乙○○竟再以開山刀朝高國棟臉部
    正面偏左處猛力揮砍一刀，且口中說道：「你再大尾啊！」
    等情，業據證人辛○○、林長摑、戊○（中連貨運是日值班
    之收費員）3人證述甚詳（見相驗卷第38頁；原審卷第56頁
    、5 9頁：本院前審卷第75頁），且證人即法醫蔡崇弘就上
    開解剖報告結論５正面左側臉部垂直刀切傷，被害者疑似處
    於靜止狀態（見相驗卷第81頁）之說明，於本院前審已供明
    該傷口係開山刀所造成等情在卷（見本院前審卷第74頁），
    核與證人辛○○於偵訊時證述被害人遭車輛撞擊倒地後，高
    國棟是仰著及被告乙○○持開刀山再往其臉部揮砍乙刀等情
    節相符合（見相驗卷第33頁），被告所辯臉部一刀非其所為
    ，自不足採。此外，復有扣案之制式黑星手槍一把（含彈匣
    一個）、制式子彈4顆（鑑驗時試射3顆）、制式子彈彈殼2
    顆、開山刀刀鞘一個、白色塑膠棍一支等物，暨彰化縣警察
    局刑警隊所製彰化分局高國棟命案現勘資料一份附卷可稽，
    參以前述死者高國棟所受刀傷之部位、程度，足證被告乙○○持續以開山刀砍殺高國棟7刀之時，已具有殺人之意無訛
    ，並非僅僅要高國棟鬆手而已，否則僅須砍擊高國棟持槍之
    右手，使手持槍枝掉落於地，即足達到排除高國棟持槍之侵
    害，而竟自高某之背後連砍殺7刀，刀刀深及肌肉或骨頭，
    難謂被告乙○○有正當防衛之情形可言，況且高國棟倒臥於
    地並遭被告劉振興駕車撞擊、輾壓過後，被告乙○○竟再以
    開山刀朝高國棟臉部揮砍一刀，並於口中喊道：「你再大尾
    啊！」等語，並據證人辛○○、丙○○、林長摑於偵查中供
    證明確（見偵卷第97、100、102頁）更顯徵示其殺人犯意甚
    明。
  (四)被告己○○雖辯稱其並未高喊「給他死」等語，惟證人即中
    連貨運收費員戊○於89年10月28日警詢中已證述：「有聽到
    有人喊給他死、給他死」等語（見相驗卷第38頁）。而被告
    乙○○既係實際著手實施殺害行為之人，則其殺害行為伴隨
    之言語理應為「給你死」等語，而非「給他死」等語，始符
    常理。又目擊證人林長摑、辛○○及丙○○等人乃被害人高
    國棟之親友，自不可能高喊此語，反參被告己○○於爭奪槍
    枝後未予走避或勸阻，仍於被告乙○○砍殺高國棟時在場觀
    看，是前開高喊「給他死」之人，應即為被告己○○無訛，
    被告己○○有共同殺人犯意至明。至證人丙○○於本院本審
    證述：「伊當時坐在車上與現場有一段距離，沒有聽到（給
    他死）等語」及證人辛○○於本院本審證述：「不敢肯定有
    無聽到（給他死）」等語，然此僅可認證人或因與被告2人
    告距離較遠或因現場混亂未及注意等情而未聽聞該語，惟尚
    難據此即為被告己○○未高喊「給他死」等語之有利認定。
    而被告等2人於赴約後，被告吳隆修因高國棟亮槍並開槍示
    威及搶奪槍枝等因素而生殺害犯意並實施殺害行為，而己○○於乙○○持開山刀自背後砍殺高國棟之際，非但並無阻止
    之意，更連聲高呼：「給他死、給他死」，足證被告己○○
    與乙○○間此時已具有殺人之共同犯意連絡、行為分擔之情
    狀至灼，被告等辯稱係正當防衛，顯係事後卸責之詞，不足
    採信為真。綜上所述，被告等犯罪之事證已甚明確，其等犯
    行均堪認定。
  (五)按被告以外之人於審判中有下列情形之一，其於檢察事務官
    、司法警察官或司法警察調查中所為之陳述，經證明具有可
    信之特別情況，且為證明犯罪事實之存否所必要者，得為證
    據：(1)死亡者。(2)身心障礙致記憶喪失或無法陳述者。(3)滯
    留國外或所在不明而無法傳喚或傳喚不到者。(4)到庭後無正
    當理由拒絕陳述者，刑事訴訟法第159條之3定有明文。次按
    被告以外之人（包括證人、鑑定人、告訴人、被害人及共同
    被告等）於審判外之陳述雖不符刑事訴訟法第159條之1至之
    4條之例外規定，而經當事人於審判程序同意作為證據，法
    院審酌該言詞陳述或書面陳述作成時之情況，認為適當者，
    亦得為證據；當事人、代理人或辯護人於法院調查證據時，
    知有刑事訴訟法第159條第1項不得為證據之情形，而未於言
    詞辯論終結前聲明異議者，視為有前項之同意，同法第159
    條之5定有明文。查證人戊○警詢中所為之證述（見89 年相
    字第854號第3頁），屬被告以外之人於審判外之言詞陳述，
    其業於93年5月2日死亡，有卷附戶政個人資料查詢結果在卷
    可稽（見本院本審卷第66頁），則其於警詢時所為之上開證
    述雖符合刑事訴訟法第159條之3第1款所示「死亡者」之要
    件，且證人戊○於警詢時所為之供述，觀其內容，係屬證明
    本件犯罪事實存否所必要之證據，審酌證人戊○於警詢時所
    為之陳述，因該時距離案發時間較近，記憶較深刻清晰，表
    達較為明確，且證人戊○與被告2人並不認識，衡情其並無
    虛偽陳述之動機及必要。是證人戊○於警詢時陳述之信憑性
    應已獲得擔保，綜上，證人戊○於警詢時所為之供述，仍具
    有可信之特別情況，而與刑事訴訟法第159條之3第1款所示
    要件相符，自有證據能力，得作為本件認定事實之憑據。又
    證人黃天化、丙○○、林長摑、辛○○固曾分別於警詢或偵
    查中為陳述，其性質雖屬傳聞證據，法院審理時予以提示並
    告以要旨，且經檢察官、辯護人及被告等人表示意見。當事
    人或辯護人已知上述筆錄乃傳聞證據，且均未於言詞辯論終
    結前對該等筆錄內容異議，依上開規定，是證人黃天化、丙○○、林長摑、辛○○於警詢及偵查中之證言經擬制同意而
    有證據能力，本院審酌上開筆錄作成時，無不當取供之情形
    ，認為以之作為本案之證據亦屬適當，是其等於警詢及偵查
    筆錄之證言自具有證據能力。
三、核被告己○○、乙○○所為，均係犯刑法第271條第1項殺人
    罪。被告2人就前開犯行間，有犯意連絡與行為分擔，均為
    共同正犯。被告己○○有事實欄載科處有期徒刑及執行紀錄
    ，有台灣彰化地方法院檢察署刑案資料查註紀錄表及台灣高
    等法院被告前案紀錄表在卷可參，其於5年之內再犯本件有
    期徒刑以上之罪，為累犯，依刑法第47條規定，就有期徒刑
    部分（除死刑、無期徒刑部分，依法不得加重其刑，原判決
    部分應予補充外），加重其刑。又被告己○○原發於為他人
    催討債務，於催討過程中僅於被害人高國棟起出槍枝並射擊
    時與之爭奪纏鬥，及於被告乙○○砍殺被害人時，高喊「給
    他死」、「給他死」等語，其雖有共同犯意聯絡，然並未下
    手實施砍殺行為等情，倘處以法定最輕本刑，猶嫌過重，其
    情不無可憫，爰依刑法第59條之規定，酌量減輕其刑，先加
    其刑而後減之。原審以被告等罪證明確，予以論罪科刑，固
    非無見，惟查：原判決未敘明認定在案發現場高喊「給他死
    、給他死」者為被告己○○所憑之理由；被告等2人係於赴
    約後始生共同犯意聯絡，已如前述，原審認被告等2人事前
    即有殺害高國棟之謀議，而事前籌備開山刀，並由乙○○攜
    帶開山刀趕赴案發現場；被告己○○並未著手實施本件殺害
    行為，其惡性顯較著手實施殺害行為之被告乙○○為輕，原
    審未區別被告等惡性輕重而同論重刑等，均有未洽。被告己○○、乙○○等上訴意旨仍執陳詞否認犯罪；公訴人循告訴
    人所請上訴意旨指摘原判決量刑過輕云云，均無理由，應予
    駁回。惟原審既有上開可議之處，即應由本院將原判決關於
    被告等殺人部分予以撤銷改判。審酌被告己○○、乙○○等
    殺人之動機乃緣自被害人持槍械射擊被告己○○而出手，被
    告乙○○砍殺被害人之手段，被告等分別在犯行中之角色，
    暨事後被告己○○已與被害人家屬和解等一切情狀，分別量
    處被告己○○及乙○○如主文第2、3項所示之刑，並分別宣
    告褫奪公權依序為4年、6年，以示懲儆。以示懲儆。另未扣
    案之開山刀1把（含刀鞘1個），係被告己○○、乙○○2人
    所有供犯殺人罪所用之凶器，且尚無證據證明業已滅失，並
    依法宣告沒收。
據上論斷，應依刑事訴訟法第369條第1項前段，第364條，第299
條第1項前段，刑法第271條第1項、第47條、第59條、第37條第2
項、第38條第1項第2款、罰金罰鍰提高標準條例第1條前段、第2
條，判決如主文。
本案經檢察官丁○○到庭執行職務。
中    華    民    國    95    年    6     月    21    日
               刑事第七庭  審判長法  官  林  榮  龍
                                 法  官  許  秀  芬
                                 法  官  江  錫  麟
上列正本證明與原本無異。
如不服本判決應於收受送達後十日內向本院提出上訴書狀，其未
敘述上訴之理由者並得於提起上訴後十日內向本院補提理由書（
均須按他造當事人之人數附繕本）。
                                 書記官  劉  建  智
中    華    民    國    95    年    6     月    22    日
附錄本案論罪科刑法條：
刑法第271條：
  殺人者，處死刑、無期徒刑或10年以上有期徒刑。
  前項之未遂犯罰之。
  預備犯第1項之罪者，處2年以下有期徒刑。
                                                      Ｆ


司法院資訊處製作；財團法人民間司法改革基金會備份。
